【裁判字號】    95,上易,271
【裁判日期】    950908
【裁判案由】    妨害兵役
【裁判全文】
臺灣高等法院高雄分院刑事判決         95年度上易字第271號
上  訴  人  臺灣高雄地方法院檢察署檢察官
被      告  乙○○
上列上訴人因被告妨害兵役案件，不服臺灣高雄地方法院94年度
易字第1772號中華民國95年3 月15日第一審判決（起訴案號：臺
灣高雄地方法院檢察署94年度偵緝字第1325號），提起上訴，本
院判決如下：
    主  文
原判決撤銷。
乙○○役齡男子意圖避免徵兵處理，徵兵檢查無故不到，累犯，
處有期徒刑月，如易科罰金，以佰元（即新臺幣玖佰元）折
算壹日。
    事  實
一、乙○○為役齡男子，前於民國91年間因違反毒品危害防制條
    例案件，經臺灣高雄地方法院判處應執行有期徒刑10月，於
    93年12月1 日縮刑期滿執行完畢。猶不知警惕，雖於93年12
    月2 日出獄後，曾前往高雄市小港區公所兵役課詢問有關禁
    役事宜，並留存其向友人借用之0000000000號行動電話供為
    承辦兵役人員聯絡相關兵役事宜用，惟其於93年12月上旬、
    中旬某日，經高雄市小港區公所兵役課承辦人員甲○○二度
    以上開行動電話與之取得聯絡，並告知有關將於93年12月30
    日下午1 時30分在高雄市立凱旋醫院進行徵兵檢查通知事項
    ，及要其前往高雄市小港區公所領取93年役男徵兵檢查通知
    （書）等事宜後，竟意圖避免徵兵處理，未前往領取上開徵
    兵檢查通知（書），再經甲○○第三度通知，即避不接聽電
    話。嗣上開徵兵檢查通知（書），經里幹事於93年11月19日
    送往乙○○原戶籍地─高雄市○○區○○路3 號無法送達，
    再於93年12月24日上午11時許，以寄存在高雄市小港區公所
    方式為送達，惟乙○○亦未前往領取，且亦未於93年12月30
    日下午1 時30分前往高雄市立凱旋醫院接受徵兵檢查。
二、案經高雄市政府函送臺灣高雄地方法院檢察署檢察官偵查起
    訴。
    理  由
一、程序方面─
    證人即高雄市小港區公所兵役課承辦人員甲○○於95年7 月
    28日至本院具結作證時，被告乙○○雖未在場。惟該日被告
    係經本院合法傳喚未到庭，有送達證書、高雄市三民區公所
    函在卷可憑（見本院卷第44、45頁），自屬可歸責於被告之
    事由；且本院亦予被告有辯明證人甲○○證言之機會，自對
    其防禦權並無剝奪。是證人甲○○於本院證述之證據能力，
    自不因可歸責於被告之事由而受影響，合先敘明。
二、認定犯罪事實所憑證據及理由─
  (一)訊據被告固坦承曾至高雄市小港區公所兵役課詢問相關禁役
    事宜，並留下0000000000號行動電話供為聯絡之用，復曾接
    聽高雄市小港區公所兵役課人員電話，惟矢口否認有避免徵
    兵處理之犯行，辯稱：「小港區公所人員有打電話給伊，是
    說要幫伊安排體檢時間，但並沒有說何時要體檢，伊也沒有
    接到徵兵檢查通知」云云。
  (二)經查：
  1.被告為67年2 月10日生，有被告個人基本資料查詢結果表1
    紙在卷可憑（見本院卷第27頁）；且依兵役法第3 條規定：
    「男子年滿18歲之翌年1 月1 日起役，至屆滿40歲之年12月
    31日除役，稱為役齡男子。但軍官、士官除役年齡，不在此
    限。」；又被告應於93年12月30日下午1 時30分，前往高雄
    市立凱旋醫院接受徵兵檢查，惟被告未依規定到場，亦有93
    年役男徵兵檢查通知（書）、高雄市小港區役男參加93年12
    月30日徵兵檢查名冊各1 份在卷可憑（見94偵4218號卷第14
    、18頁）；再者，上開徵兵檢查通知（書）業於93年12月24
    日上午11時許，以寄存在高雄市小港區公所方式為送達，有
    送達通知書、相片在卷可稽（見94偵4218號卷第15至17頁）
    。足認被告為役齡男子，並應於93年12月30日下午1 時30分
    接受徵兵檢查，該徵兵檢查通知（書）已合法達，被告未依
    規定到場無訛。
  2.被告固辯稱「小港區公所人員有打電話給伊，是說要幫伊安
    排體檢時間，但並沒有說何時要體檢」云云。惟證人甲○○
    業於本院證稱：「乙○○曾經到小港區公所留手機號碼給伊
    ，後來伊有透過乙○○所留的手機電話通知他來領取徵兵檢
    查通知書，電話有接通，是他本人聽的；伊前後通知乙○○
    2 次，都是他本人接聽，第一次沒有來，伊又第二次通知他
    ，也是他本人接聽的，但還是沒有來，之後伊再通知時，就
    由他的朋友接聽；伊在電話裡有明確告知乙○○要他來拿徵
    兵檢查通知書，他也有答應；伊確定接伊電話的人就是乙○
    ○，他說他本人就是乙○○；伊是在93年12月1 日以後至93
    年12月23日間撥電話的，前二通都是乙○○本人接的，之後
    是他朋友接的」等語在卷（見本院卷第51至53頁）；再對照
    被告上開自承曾接聽高雄市小港區公所兵役課人員電話之陳
    述，及證人甲○○係基於職務之需要與被告聯繫，自會就接
    聽電話之對方身分特別為辨識；又參酌證人甲○○上開明確
    證稱有告知被告前來拿取徵兵檢查通知書一節，及本件徵兵
    檢查日期（93年12月30日）與徵兵檢查通知書寄存送達日期
    （93年12月24日）僅相距約1 星期，顯係被告2 度未依約前
    往拿取徵兵檢查通知書，證人甲○○始有以寄存送達方式為
    送達。足認證人甲○○確有依被告所留行動電話號碼撥打予
    被告，並告知本件徵兵檢查事宜，被告亦確有接聽該電話，
    就應接受徵兵檢查一事明確知悉，被告上開所辯「甲○○電
    話通知，僅係為安排尚未確定日期之徵兵事宜」云云，自屬
    不可信。
  3.至於證人吳明輝於原審證稱：「乙○○於93年12月出獄後，
    他父親帶他來高雄市○○區○○路107 號3 樓與伊同住，要
    伊幫忙找工作，但他有時晚上沒有回來睡覺，他說是去找朋
    友」等語（見原審易字卷第53頁），僅足以證明被告於93年
    12月間係住在上開義華路107 號3 樓處，尚難依此為被告有
    利之認定，併此說明。
  (三)綜上所述，被告上開辯解為圖卸刑責之詞，不足採信。是本
    件事證已明，被告犯行洵堪認定。
三、論罪及撤銷改判之理由─
  (一)核被告所為，係犯妨害兵役治罪條例第3 條第3 款役齡男子
    意圖避免徵兵處理，徵兵檢查無故不到罪。妨害兵役治罪條
    例雖於95年5 月30日修正公布（修正第25條，並刪除第23條
    ：「犯本條例之罪，處6 月以上有期徒刑以上之刑者，並宣
    告褫奪公權」），並自95年7 月1 日施行，惟同法第3 條並
    未修正，且本件所處之刑未逾有期徒刑6 月（詳如後述），
    自無新舊法比較之必要。又被告前於91年間因違反毒品危害
    防制條例案件，經臺灣高雄地方法院判處應執行有期徒刑10
    月，於93年12月1 日縮刑期滿執行完畢，有臺灣高等法院被
    告前案紀錄表在卷可按，其受有期徒刑執行完畢，5 年以內
    再故意犯本件有期徒刑以上之罪，不論依修正前之刑法第47
    條，或修正後之刑法第47條第1 項之規定，均構成累犯，對
    被告而言並無有利或不利之情形，自不生新舊法比較之問題
    ，應逕依修正前之刑法第47條，論以累犯，並加重其刑。
  (二)原判決未能傳喚本件徵兵處理之承辦人員，以確認被告是否
    有避免徵兵處理之故意，遽為被告無罪之諭知，尚有未洽。
    檢察官上訴意旨，指摘原判決諭知被告無罪不當，提起上訴
    ，為有理由，自應由本院將原判決撤銷改判。
四、科刑之理由─
  (一)按行為後法律有變更者，適用行為時之法律。但行為後之法
    律有利於行為人者，適用最有利於行為人之法律，刑法第2
    條第1 項定有明文。被告行為後，刑法第41條前段業已修正
    為：「犯最重本刑為5 年以下有期徒刑以下之刑之罪，而受
    6 個月以下有期徒刑或拘役之宣告者，得以新臺幣1 千元、
    2 千元或3 千元折算一日，易科罰金。」，比較修正前刑法
    第41條第1 項前段：「犯最重本刑為5 年以下有期徒刑以下
    之刑之罪，而受6 個月以下有期徒刑或拘役之宣告，因身體
    、教育、職業、家庭之關係或其他正當事由，執行顯有困難
    者，得以1 元以上3 元以下折算一日，易科罰金。」，及修
    正前罰金罰鍰提高標準條例第2 條前段（現已刪除）規定，
    自以修正前刑法第41條第1 項前段之規定，較有利於被告。
  (二)爰審酌被告規定接受徵兵檢查，影響國家兵役制度及軍備戰
    力，足生危害於國家安全，且前有前科犯行，素行非佳，犯
    後復飾詞卸責等一切情狀，量處有期徒刑3 月，併依修正前
    刑法第41條第1 項規定，諭知易科罰金之折算標準。
五、適用之法律─
  (一)刑事訴訟法第369 條、第299 條。
  (二)妨害兵役治罪條例第3 條第3 款。
  (三)刑法第11條前段、第2 條第1 項，修正前刑法第41條第1 項
    、第47條。
  (四)修正前罰金罰鍰提高標準條例第2 條。
本案經檢察官姜麗儒到庭執行職務。
中    華    民    國    95    年    9     月    8     日
                  刑事第七庭    審判長法  官  莊飛宗
                                      法  官  黃三友
                                      法  官  曾逸誠
以上正本證明與原本無異。
如不服本判決應於收受本判決後10日內向本院提出上訴書狀，其
未敘述上訴理由者，並得於提起上訴後10日內向本院補提理由書
狀（均須按他造當事人之人數附繕本）「切勿逕送上級法院」。
中    華    民    國    95    年    9     月    8     日
                                      書記官  黃富美
附錄本件判決論罪科刑法條：
妨害兵役治罪條例第3 條第3 款：
役齡男子意圖避免徵兵處理，而有下列行為之一者，處5 年以下
有期徒刑：
三  徵兵檢查無故不到者。


司法院資訊處製作；財團法人民間司法改革基金會備份。
